臺灣高等法院民事判決　九十一年度上易字第三三號
　　　上　訴　人　森曼國際有限公司
　　　法定代理人　陳文鑾
　　　被上訴　人　辛○○
　　　　　　　　　壬○○
　　　　　　　　　庚○○
　　　　　　　　　子○○
　　　　　　　　　己○○
　　　　　　　　　甲○○
　　　　　　　　　癸○○○
　　　　　　　　　丙○○
　　　　　　　　　乙○○
　　　　　　　　　戊○○
　　　法定代理人　許勝豐
　　　　　　　　　楊雅筑
　　　被上訴　人　丁○○
　　　法定代理人　許勝泰
　　　　　　　　　王秀玲
　　　被上訴　人　許伯維
　　　法定代理人　許勝昌
　　　　　　　　　林欣華
右當事人間請求返還土地事件，上訴人對於中華民國九十年十月二十三日台灣士林地
方法院九十年度訴字第六九八號第一審判決，提起上訴，本院判決如左：
    主    文
上訴駁回。
第二審訴訟費用由上訴人負擔。
    事    實
甲、上訴人方面：
一、聲明：
  (一)原判決關於命上訴人應將坐落台北縣汐止市○○段社后頂小段三０四之二地號土
    地上如原判決附圖所示甲部分（面積一一五平方公尺）地上物拆除，並將上開土
    地返還與被上訴人；上訴人應自民國八十八年十月二十一日起至上開土地返還之
    日止，按月給付被上訴人新台幣十萬二千元整；上訴人應給付被上訴人新台幣五
    萬元及假執行之宣告暨命上訴人負擔訴訟費用部分之裁判均廢棄。
  (二)右廢棄部分，被上訴人在第一審之訴及其假執行之聲請均駁回。
  (三)第一審命上訴人負擔部分及第二審訴訟費用均由被上訴人負擔。
  (四)如受不利之判決，准上訴人提供現金或等值之銀行可轉讓存單為擔保後免為假執
    行。
二、陳述：除與原判決記載相同者，茲引用之外，補陳略稱：
  (一)原判決認八十六年四月二十六日由庚○○所簽訂該租賃契約之附註事項，僅庚○
    ○一人所簽訂，而被上訴人既否認有授權庚○○與上訴人簽訂該附註事項，上訴
    人就此未能舉證其說，難認庚○○係有權代理其餘共有人簽訂該附註事項云云。
    惟於八十六年四月二十六日庚○○簽訂該租賃契約之附註事項時，並非僅庚○○
    一人在場簽署，斯時尚有其他共有人在場。惟渠等僅推派庚○○為代表簽訂該附
    註事項。
  (二)原審復認雖庚○○經被上訴人授權代為向上訴人森曼公司收取租金。然既被上訴
    人於訂定租約後始授權庚○○代為收取租金，此舉尚難認有授與庚○○再與森曼
    公司變更原租約條款授權之行為自難構成表見代理云云。惟原審認事用法，尚有
    謬誤之處：按被上訴人等就授權庚○○代收上訴人之租金，並不否認。而庚○○
    並非僅有收取租金之權限，就租約內容之變動，被上訴人亦均透過庚○○處理。
    進一步言，庚○○於訂定租約後即代為收取現金，隨後因就有關承租之面積與租
    金多寡，庚○○復代表被上訴人等與上訴人重新議定契約條款，故上訴人所承租
    之面積大小與繳交租金之多寡係由庚○○出面與上訴人議定，且其後雙方即依此
    最後議定之租約而由庚○○續收租金。又今庚○○既於代表被上訴人等收受租金
    後並就承租面積之大小與租金之數額與上訴人協議，同時被上訴人等復依庚○○
    之協議結果續收租金，祇此客觀事實已足使上訴人信為有代理權授與之事貴，自
    構成表見代理。
三、證據：除援用第一審所提證據外，補提：房屋稅單影本為證，並聲請訊問證人李
    雅惠、鄭元森。
乙、被上訴人方面：
一、聲明：
  (一)駁回上訴。
  (二)第一、二審訴訟費用由上訴人負擔。
二、陳述：除與原判決記載相同者，茲引用之外，補陳略稱：
  (一)系爭土地之共有人共有十二人之多，僅於出租之後，始委由庚○○單純前往收取
    租金，並酌給車馬費，並未授權庚○○變更契約權限。倘原始租約尚須全體共有
    人簽名捺印，何以簽署遠比原始租約更重要之文件未要求全體共有人親自簽名或
    提出全體共有人之授權書？且被證一附註說明之簽名形式亦未載明全體共有人且
    未表明代理之旨？另有關簽註附註事項，上訴人表示尚有李雅惠、鄭元森在場乙
    節，渠等二人被上訴人並不認識，且當時簽署時僅庚○○一人在場，又渠等二人
    乃任職於上訴人，並與上訴人之法定代理人具有親戚關係，自難期渠等為與事實
    相符之證言。
  (二)租賃契約附註事項之協議並非兩造基於合意延展契約而簽訂，否則無須於契約屆
    滿前後仍多次與森曼公司就續約事宜會商，且郭一正與被上訴人並無關係，是其
    既表示當時租期屆滿森曼公司亦想續約，而非已將租約變更為不定期，故森曼公
    司抗辯已變更為不定期限租約自難採信。
(三)依其所陳，被上訴人曾同意將契約變更為不定期限，何以租期屆滿後之租金給付
    未如往常方式由庚○○親自前往收取交付，而是上訴人逕以庚○○為相對人名義
    寄發支票，此適足以證明租期屆滿兩造間是否續約並未達共識，又何來給付租金
    之說。
  (四)被上訴人否認有合意變更租賃契約之情事，倘兩造果有合意變更租賃契約，何以
    除了八十八年十一月十日之支票外，迄今上訴人森曼公司均無給付租金？又庚○
    ○早於八十九年一月二十七日以個人名義發函向上訴人表示應辦理續約手續，否
    則其個人不同意續租，益發證明庚○○當時僅是代為保管前開支票，否則何以發
    函？
  (五)倘上訴人認為租賃契約確實存在，則依法其自有給付租金之義務，則被上訴人以
    本訴狀催告上訴人倘其認為租賃契約確實存在，則依法其自有給付租金之義務，
    則被上訴人以本訴狀催告上訴人於五日內繳交自八十八年十月二十日迄九十一年
    三月份共十七個月租金。
三、證據：援用第一審所提證據。
    理    由
一、本件被上訴人主張：其與上訴人森曼公司就系爭土地如原判決附圖所示甲、乙部
    分，於八十五年九月十五日訂立租賃契約，租期自八十五年九月十五日起至八十
    八年十月二十日止，租金每月新台幣（以下同）五萬一千元。租期屆滿，被上訴
    人未同意繼續將系爭土地續租予上訴人森曼公司，上訴人森曼公司自應依雙方租
    賃契約將系爭土地騰空返還被上訴人，然上訴人迄今仍拒絕返還，爰依租賃契約
    第六條、民法第七百六十七條、第四百五十五條、第一百八十四條規定，請求上
    訴人拆除系爭土地上之地上物，並將土地返還予被上訴人。又依兩造所訂之土地
    租賃契約第六條後段之約定，如不即時遷讓交還房屋，被上訴人每月得向上訴人
    森曼公司請求按照租金五倍之違約金，至遷讓完了之日止，是上訴人森曼公司應
    按月給付被上訴人以兩倍租金計算之懲罰性違約金。另依民法第一百八十四條、
    第一百七十九條之規定，請求森曼公司按月給付相當於租金之損害金五萬一千元
    ，共計十五萬三千元。另上訴人森曼公司於租賃契約屆期後仍繼續無權占有系爭
    土地迄今，委請律師處理，爰依租賃契約第十二條之約定，請求上訴人森曼公司
    給付被上訴人因此支付之律師費用五萬元等語（被上訴人於原審求為：(一)森曼國
    際有限公司應將坐落臺北縣汐止市○○段社后頂小段三０四之二地號土地之如原
    判決附圖所示甲部分（面積一一五平方公尺）地上物拆除，並將上開土地返還予
    被上訴人。(二)益峰汽車有限公司應將坐落系爭土地如原判決附圖所示乙部分（面
    積三一三平方公尺）之地上物拆除，並將上開土地返還被上訴人。(三)森曼公司應
    自民國八十八年十月二十一日起至上開土地返還之日止，按月給付原告新臺幣十
    五萬三千元。(四)森曼公司應給付被上訴人五萬元之判決。原審判決：(一)森曼國際
    有限公司應將坐落臺北縣汐止市○○段社后頂小段三０四之二地號土地上如原判
    決附圖所示甲部分（面積一一五平方公尺）地上物拆除，並將上開土地返還予被
    上訴人。(二)益峰汽車有限公司應將坐落臺北縣汐止市○○段社后頂小段三０四之
    二地號土地上如原判決附圖所示乙部分（面積三一三平方公尺）之地上物拆除，
    並將上開土地返還被上訴人。(三)森曼國際有限公司應自民國八十八年十月二十一
    日起至上開土地返還之日止，按月給付被上訴人新臺幣拾萬貳仟元。(四)森曼國際
    有限公司應給付被上訴人新臺幣伍萬元。駁回被上訴人其餘之訴。被上訴人及益
    峰汽車有限公司就其敗訴部分未上訴）。
二、上訴人則以：兩造固於八十五年九月十五日簽訂租賃契約，租賃期間自八十五年
    九月十五日起至八十八年十月二日止，每月租金五萬一千元，惟兩造於八十六年
    四月二十六日另訂有附註事項，約定於前開租賃契約到期時，上訴人森曼公司得
    續租，且被上訴人僅得於百分之二限度內調漲租金，被上訴人不得片面終止租約
    ，系爭租賃契約已因該附註事項變更為不定期租賃，則上訴人森曼公司於租賃期
    限屆滿後，仍得為租賃物之使用，且被上訴人亦續收租金，而轉為不定期租賃契
    約，縱認被上訴人有表示反對續租或終止契約之意思表示，然既非全體共有人同
    為反對續租之意思表示，亦無從認上訴人森曼公司繼續使用系爭土地為無權占有
    等語，資為抗辯。
三、被上訴人主張其等為系爭土地之所有權人，其等與上訴人森曼公司就系爭土地如
    原判決附圖所示甲、乙部分，於八十五年九月十五日訂立租賃契約，租期自八十
    五年九月十五日起至八十八年十月二十日止，租金每月五萬一千元。上訴人森曼
    公司於系爭土地如原判決附圖所示甲部分蓋建鐵皮屋，並將原判決附圖所示乙部
    分出租予原審被告益峰公司，益峰公司則於其上建有修車場，租賃期限屆滿後，
    森曼公司、益峰公司仍分別占有系爭土地如原判決附圖所示甲、乙部分等情，業
    據提出土地登記謄本、租賃契約各一份為證，且為上訴人所自認，並經原審勘驗
    現場，及囑託臺北縣汐止地政事務所派員測量，有勘驗筆錄及複丈成果圖，在卷
    為憑（見原審卷第七二、七三頁及第六二、六三頁），自堪信為真實。惟被上訴
    人主張上訴人係無權占有系爭土地如原判決附圖所示甲、乙部分一節，則為上訴
    人所否認，並以前詞置辯。經查：
  (一)上訴人雖辯稱：其與被上訴人代表人庚○○於八十六年四月二十六日簽訂該租賃
    契約之附註事項，該租賃契約已轉為不定期云云，惟按共有土地之出租乃共有物
    之管理行為，共有土地之出租，既屬共有物管理行為，則應適用民法第八百二十
    條第一項之規定，除契約另有訂定外，由共有人全體共同為之（最高法院七十九
    年度第二次民事庭會議(三)參照），該附註事項僅為系爭土地共有人之一庚○○所
    簽訂，被上訴人均否認有授權庚○○與上訴人簽訂該附註事項，上訴人就此未能
    舉證以實其說，已難認庚○○係有權代理其餘土地共有人簽訂該附註事項；且庚
    ○○雖經被上訴人授權代為向上訴人收取租金，然被上訴人既於訂定租約後始授
    權由庚○○代為收取租金，此舉尚難認有授與庚○○再與上訴人變更原租賃契約
    約款權限之行為，自難構成表見代理。再就該附註事項記載：「1.除本租賃標的
    因地政機關變為（更）地目為建，則承租人須無條件提早終止租約，否則，承租
    人有優先承租權及續租權。2.於三年租約到期時，仍以每二年為契約期限，調漲
    租金，每期限為百分之二為限。」觀之，亦只在表示，「承租人有優先承租權及
    續租權」，且於三年租約到期後若續租，則「以每二年為契約期限」，並「調漲
    租金，每期限為百分之二為限。」，並無變更定期租約為不定期之意思，而兩造
    就續租之租約既未談妥，亦不生調漲租金之情事，是上訴人辯稱因訂定附註事項
    而變更為不定期租約云云，核無可採。
  (二)按定期租賃契約期滿後之得變為不定期租賃者，在出租人方面係以有無即表示反
    對之意思為條件，而非以有無收取使用收益之代價為條件，故茍無即表示反對之
    意思而未為使用收益代價之收取，其條件仍為成就，茍已即為反對之意思而為使
    用收益代價之收取，其條件仍為不成就；民法第四百五十一條所定出租人於租期
    屆滿後須即表示反對之意思，始生阻止續租之效力，意在防止出租人於租期屆滿
    後，明知承租人就租賃物繼續使用收益而無反對之表示，過後忽又主張租賃關係
    消滅，使承租人陷於窘境而設，並非含有必須於租期屆滿時，始得表示反對之意
    義存在，故於訂約之際，訂明期滿後絕不續租，或續租應另訂契約者，仍難謂不
    發生阻止續約之效力（最高法院四十七年臺上字第一八二０號判例、五十五年度
    臺上字第二七六號判例參照）。又按被上訴人與上訴人森曼公司所訂之租賃契約
    ，約明上訴人森曼公司於租期屆滿時，除經被上訴人同意繼續出租外，應即日將
    租賃房屋誠心按照原狀遷空交還，不得藉詞推諉或主張任何權利，觀諸該租賃契
    約第六條前段至明，揆諸前揭說明，已足認被上訴人於訂約之際，即預為表明租
    期屆滿後，除經被上訴人同意續租外，均不生續約之效力，是縱被上訴人於租期
    屆滿後仍收取上訴人森曼公司所交付之相當於租金之代價，亦無礙續約條件之不
    成就，上訴人辯稱本件租賃關係已變更為不定期租賃契約云云，自無可取。
  (三)上訴人與被上訴人所訂租賃契約既已於八十八年十月二十日屆期，又未經兩造同
    意續訂新租約，亦無不定期租賃之情形，有如前述，則其自八十八年十月二十一
    日起，上訴人自無占有系爭土地之正當權源。按所有人對於無權占有或侵奪其所
    有物者，得請求返還之；對於妨害其所有權者，得請求除去之，民法第七百六十
    七條第一項前段、中段分別定有明文。上訴人森曼公司無權占有如原判決附圖所
    示甲部分之土地，揆諸前開說明，上訴人自應將前開部分建物拆除後，將無權占
    有之基地返還予被上訴人。從而，被上訴人本於所有權、租賃物返還請求權，訴
    請上訴人將如原判決附圖甲所示部分建物拆除後返還基地，洵屬有據。
四、次按無法律上之原因而受利益，致他人受損害者，應返還其利益；因故意或過失
    ，不法侵害他人之權利者，負損害賠償責任，民法第一百七十九條前段、第一百
    八十四條第一項前段規定甚明。又按城市地方房屋之租金，以不超過土地及其建
    築物申報總價額年息百分之十為限；而於租用基地建築房屋，亦準用之，土地法
    第九十七條第一項、第一百零五條分別定有明文。上訴人於租期屆滿後未即時遷
    讓交還房屋時，被上訴人每月得向其請求租金五倍之違約金至遷讓之日止，觀諸
    上訴人與被上訴人所訂之租賃契約第六條約定至明。又按約定之違約金額過高者
    ，法院得減至相當之數額，民法第二百五十二條亦定有明文。經查：
  (一)上訴人與被上訴人所訂租賃契約之租金為每月五萬一千元，則上訴人自租期屆滿
    後仍占有系爭土地，自受有免付租金之利益，而使被上訴人受有無法使用系爭土
    地之損害，故以相當月租五萬一千元計算，尚稱妥適。
  (二)本院斟酌上訴人若遵期遷讓返還系爭土地，被上訴人可得享受之利益，及上訴人
    違約之情況，認違約金以租金一倍為妥，即每月以五萬一千元為適當。
  (三)從而，被上訴人訴請上訴人自八十八年十月二十一日起至返還占有土地之日止，
    給付相當於租金之損害金及違約金，於每月合計十萬二千元部分，為有理由，應
    予准許，逾此部分之請求，則無依據。
五、按契約成立後，債務人有依契約內容而為履行之義務（最高法院五十二年台上字
    第五一八號判例參照），本件兩造所不爭之租賃契約書第十二條載明：「乙方（
    指上訴人）若有違約情事．．．如甲方（指被上訴人）因訟所繳納之．．．律
    師費用，均應由乙方負責賠償」，有該租賃契約書可稽。被上訴人主張其因本件
    訴訟支出律師費用五萬元，業據提出收據一紙為證（見原審卷第一五七頁），復
    為上訴人所不爭執，堪信為真實，被上訴人自得請求上訴人給付其因此所支出之
    律師費用。從而，被上訴人訴請上訴人給付五萬元，洵屬有據。
六、綜上所述，被上訴人主張，為可採，上訴人所辯均無可取。從而，被上訴人本於
    所有權、侵權行為、不當得利及租賃契約之法律關係，請求上訴人將坐落臺北縣
    汐止市○○段社后頂小段三０四之二地號土地上如原判決附圖所示甲部分（面積
    一一五平方公尺）地上物拆除，並將上開土地返還予被上訴人。並應自民國八十
    八年十月二十一日起至上開土地返還之日止，按月給付被上訴人一十萬二千元。
    上訴人並應給付被上訴人五萬元，為有理由，應予准許。是則原審就上開應予准
    許部分，為被上訴人勝訴之判決，並依兩造之聲請，准供擔保後為准、免假執行
    之宣告，於法並無不合。上訴意旨指摘原判決不當，求予廢棄改判，為無理由，
    應予駁回。
七、本件事證已臻明確，兩造其餘主張陳述及所提攻擊防禦方法，經審酌核與判決結
    果不生影響，不再一一論述，附此敘明。
據上論結，本件上訴為無理由，依民事訴訟法第四百四十九條第一項、第七十八條，
判決如主文。
中　　　華　　　民　　　國　　九十一　　年　　　十　　　月　　 一   　　日
　　　　　　　　　　　　　　　　民事第十一庭
　　　　　　　　　　　　　　　　　　審判長法　官　吳　景　源
                                    　　　法　官　滕  允  潔
　　　　　　　　　　　　　　　　　　　　　法　官　連　正　義
右正本係照原本作成。
不得上訴。
中　　　華　　　民　　　國　　九十一　　年　　　十　　　月　　 三   　　日
　　　　　　　　　　　　　　　　　　　　　書記官　張　永　中
